臺灣花蓮地方法院刑事判決
110年度易字第182號
公  訴  人  臺灣花蓮地方檢察署檢察官
被      告  邱綠文


上列被告因詐欺案件，經檢察官提起公訴（110年度偵字第1269
號、第1521號），本院判決如下：
    主  文
邱綠文幫助犯詐欺取財罪，處有期徒刑參月，如易科罰金，以新
臺幣壹仟元折算壹日。
    犯罪事實
一、邱綠文明知將金融行庫存款帳戶之提款卡及密碼提供予他人
    使用，可能幫助他人從事詐欺取財等犯罪，仍基於幫助他人
    實行詐欺取財犯行之不確定故意，於民國109年12月28日至
    同年1月10日間某日，以不詳方式，將其申辦之中華郵政股
    份有限公司000-00000000000000號帳戶（下稱郵局帳戶）之
    提款卡（含密碼），交予名籍不詳之人收受。嗣該名籍不詳
    之人取得郵局帳戶資料後，即意圖為自己不法之所有，基於
    詐欺取財之犯意，分別以附表所示之方式，詐欺徐珮宸、范
    淑玲、余珮奇，致徐珮宸等人均陷於錯誤，依照指示分別交
    付如附表所示之金錢至郵局帳戶，旋遭提領一空。
二、案經徐珮宸、范淑玲訴由花蓮縣警察局花蓮分局、余珮奇訴
    由新北市政府警察局淡水分局，報告臺灣花蓮地方檢察署檢
    察官偵查起訴。
    理  由
壹、證據能力
一、本判決所引用被告邱綠文以外之人於審判外之言詞或書面陳
    述，當事人均同意作為證據，亦未於言詞辯論終結前聲明異
    議，本院審酌前開證據作成或取得狀況，均無非法或不當取
    證之情事，亦無顯不可信情況，故認為適當而均得作為證據
    。是前開證據，依刑事訴訟法第159條之5 規定，均具有證
    據能力。
二、其餘認定本案犯罪事實之非供述證據，查無違反法定程序取
    得之情形，依刑事訴訟法第158條之4規定，亦具證據能力。
貳、實體事項
一、訊據被告固坦承郵局帳戶為其所申設及使用，嗣該帳戶遭他
    人持用為詐欺取財犯行等情，惟矢口否認有何幫助犯詐欺取
    財犯行，辯稱：郵局帳戶之提款卡已遺失，並未交付提款卡
    及密碼予他人使用等語。經查：
  ㈠被告前申設郵局帳戶，並持有提款卡及密碼，嗣名籍不詳之
    人以如附表所示方式分別對告訴人徐珮宸、范淑玲、余珮奇
    施以詐術，致告訴人均陷於錯誤而交付金錢至被告郵局帳戶
    等情，為被告所不爭執，並有如附表所示證據、中華郵政股
    份有限公司110年2月2日儲字第1100028923號函暨立帳申請
    書、客戶歷史交易清單在案可佐，此部分事實首堪認定。
  ㈡自詐欺他人之不法份子角度觀之，其既知利用他人之金融帳
    戶遂行犯行，應非愚昧之人，當知社會上一般正常之人，於
    發現提款卡遺失或遭竊時，必將立即報警或向金融機構辦理
    掛失，在此種不可靠之情形下，如仍以該帳戶作為犯罪工具
    ，則在被害人將款項匯入該帳戶後，即無從提領而前功盡棄
    ，是衡諸常情，對於來路不明之提款卡，本即難認可能遭人
    利用為詐欺取財工具。況觀諸郵局帳戶之交易明細，在告訴
    人因受騙轉入款項前，並無以小額存款再提領等方式，藉此
    嘗試郵局帳戶是否處於可用狀態之紀錄，顯見詐欺之人取得
    郵局帳戶後，已確信郵局帳戶實際處於可支配狀態，且由交
    易明細紀錄，亦可知告訴人受騙轉入之款項，均係遭人持用
    提款卡操作自動櫃員機提領完畢，而其前提係必須在有限之
    次數內輸入正確密碼，如非經被告告知提款卡密碼，單純持
    有其提款卡之人，正確輸入之機率（以6位數字而言，每位
    由0至9，即有000000至999999之不同組合）微乎其微，顯見
    被告實有交付郵局帳戶之提款卡（含密碼）予詐欺之人使用
    。
  ㈢被告之辯解顯不可採，理由如下：
    ⒈被告辯稱：郵局帳戶提款卡密碼為其生日，沒有告知其他
      人密碼等語，而依前揭卷附郵局帳戶交易明細所示，在告
      訴人遭詐騙款項匯入前，郵局帳戶不時有金錢轉入及以提
      款卡提領使用之紀錄，可見被告使用郵局帳戶提款卡提款
      ，應甚為熟稔，且所設定之密碼，又是自己之年籍資料，
      既無告知其他人，他人自無法得知密碼。
    ⒉被告另辯稱：我跟朋友借款新臺幣（下同）1,000元，領完
      1,000元後，回去發現提款卡不見，回去領錢的7-11找不
      到，隔天就去報案等語，依被告所述及對照郵局帳戶歷史
      交易清單，其最後一次使用郵局帳戶應為109年12月28日
      （跨行存款985元【1,000元扣除跨行手續費15元】、跨行
      提款1,010元【1,000元加上跨行手續費10元】），若自10
      9年12月28日至110年1月10日（即告訴人遭詐騙之日），
      均無任何掛失或補發提款卡之紀錄，且被告於偵查中供稱
      ：我本來要去郵局辦補發，但已經被凍結等語，則被告顯
      然係郵局帳戶已遭他人利用後，始前去報案或掛失，即與
      被告前所稱領錢隔日就去報遺失等語不符，更可徵郵局帳
      戶提款卡是否如被告辯稱係遺失而遭他人盜用，非無疑問
      。
    ⒊此外，提供帳戶予詐欺正犯使用之人，也會疑慮帳戶餘額
      會遭詐欺正犯提領，故所提供之帳戶或為新開立之帳戶，
      或為甚少使用且帳戶餘額甚低之帳戶。觀諸郵局帳戶遭詐
      欺之人開始利用前，被告於109年12月28日尚有自行提領1
      ,010元，該帳戶內僅有44元之餘額乙節，有郵局帳戶之客
      戶歷史交易清單在卷可稽，可見在該詐欺之人開始利用郵
      局帳戶前，郵局帳戶幾無餘額，被告對此亦知之甚詳，而
      此等客觀事態復核與一般提供帳戶予詐欺之人時，所提供
      之帳戶餘額甚低或零之經驗法則相符。
    ⒋綜上，被告前揭所辯，僅係事後卸責之詞，不足採信。
  ㈣按刑法上故意，分直接故意（確定故意）與間接故意（不確
    定故意），行為人對於構成犯罪事實，預見其發生而其發生
    並不違背其本意者，為間接故意。又不確定故意與有認識的
    過失區別，在於二者對構成犯罪事實，雖均預見其能發生，
    但前者對其發生，並不違背其本意，後者則確信其不發生。
    而幫助犯之成立，以行為人主觀上認識被幫助者，正欲從事
    犯罪或係正在從事犯罪，且該犯罪有既遂可能，而其行為足
    以幫助他人實現構成要件者，即具有幫助故意，並不以行為
    人確知被幫助者，係犯何罪名為必要。參以一般人向金融機
    構開設帳戶，並無任何法令之限制，只須提出身分證、印章
    即可辦理開戶申請，此亦為眾所周知之事實，而近年來利用
    人頭帳戶以行詐騙或恐嚇取財之事時有所聞，報章雜誌及新
    聞均多所宣導，是避免此等專屬性甚高之金融機構帳戶被不
    法行為人利用為詐財之工具，應係一般生活認知所易於體察
    之常識，則茍見他人不自己申請開立帳戶，反係蒐集不特定
    人之帳戶使用，衡情應當可預見收集之帳戶乃可能被利用為
    與財產有關之犯罪工具。查被告在交付郵局帳戶提款卡及密
    碼予名籍不詳之人前，有多筆存、提款等行為，足證被告應
    有相當之社會生活經驗，對於使用其人頭帳戶者，可能用於
    詐欺等財產犯罪，已無從諉為無預見可能。是被告將郵局帳
    戶提款卡、密碼交付予不詳之人，顯係有意提供郵局帳戶予
    該詐欺之人使用，且就該詐欺之人將持郵局帳戶施行詐騙而
    使告訴人匯款至其帳戶之結果應有所認識，亦對可能發生不
    法財產犯罪一事抱持因其自身無損失之虞，故縱令郵局帳戶
    被挪為犯罪使用亦對其無妨之容任心理，不違反其本意，自
    有幫助該詐欺之人詐欺取財之不確定故意甚明。
  ㈤綜上所述，本案事證明確，被告犯行堪以認定，應依法論科
    。
二、論罪科刑
  ㈠按刑法上之幫助犯，係對於犯罪與正犯有共同之認識，以幫
    助之意思，對於正犯資以助力，而未參與實施犯罪之行為者
    而言。因此，如未參與實施犯罪構成要件之行為，且係出於
    幫助之意思提供助力，即屬幫助犯，而非共同正犯。查被告
    基於幫助之不確定故意，交付郵局帳戶之提款卡及密碼予名
    籍不詳之人，以供其對告訴人施用詐術，為他人之詐欺取財
    行為提供助力，使告訴人遭施用詐術後陷於錯誤並交付財物
    ，惟被告僅係參與詐欺罪構成要件以外之行為，且並無證據
    證明被告係以正犯而非以幫助犯之犯意參與犯罪，應認其所
    為係幫助犯而非正犯行為。核被告所為，係犯刑法第30條第
    1項前段、第339條第1項之幫助詐欺取財罪。
  ㈡被告以幫助他人犯罪之意思而參與犯罪構成要件以外之行為
    ，為上開詐欺取財罪之幫助犯，依刑法第30條第2項之規定
    ，減輕其刑。
  ㈢爰以行為人之責任為基礎，審酌被告知悉現今詐騙案件盛行
    ，竟任意將自己郵局帳戶之提款卡、密碼提供予名籍不詳之
    人騙取財物之用，使告訴人遭詐騙而受有損害，並致使偵查
    機關追訴犯罪困難，間接助長詐騙犯罪歪風，行為誠屬可議
    ，兼衡：
    ⒈被告前因竊盜案件經法院判處罪刑，此外無任何前科紀錄
      ，素行尚可，此有臺灣高等法院被告前案紀錄表紙在卷足
      憑；
    ⒉被告所受教育程度為高職肄業，在桃園中油外包廠商工作
      ，月收入尚可，與配偶子女同居等家庭經濟狀況；
    ⒊被告否認犯行之犯後態度，復未賠償被害人因犯罪所受之
      損害；
    ⒋斟酌被告犯罪之動機、目的、手段、告訴人遭詐騙金額等
      一切情狀，量處被告如主文所示之刑，併諭知易科罰金之
      折算標準。
三、按犯罪所得之沒收，係法院剝奪犯罪行為人不法所得，將之
    予以收歸國有之裁判，目的係著重於剝奪犯罪行為人之實際
    犯罪所得，使其不能坐享犯罪之成果，故無利得者自不生剝
    奪財產權之問題。又幫助犯僅係對於犯罪構成要件以外行為
    為加工，除因幫助行為有所得外，正犯犯罪所得，非屬幫助
    犯之犯罪成果，自不得對其為沒收之諭知（最高法院106年
    度台上字第1196號刑事判決意旨參照）。查被告雖提供郵局
    帳戶幫助他人向告訴人詐得金錢，惟其行為僅係就他人犯罪
    加以助力之幫助犯，檢察官復未舉證足資認定被告確有獲取
    報酬或對價，揆諸前揭說明，不予宣告沒收或追徵價額。
據上論斷，應依刑事訴訟法第299條第1項前段，判決如主文。
本案經檢察官張立中提起公訴，檢察官蕭百麟到庭執行職務。
中　　華　　民　　國　　110 　年　　11　　月　　24　　日
　　　　　　　　　刑事第五庭　審判長      法  官    粘柏
                  富
                                       法  官    施孟弦
                                       法  官    邱韻如
以上正本證明與原本無異。
如不服本判決應於收受送達後20日內向本院提出上訴書狀，並應
敘述具體理由。其未敘述上訴理由者，應於上訴期間屆滿後20日
內向本院補提理由書(均須按他造當事人之人數附繕本)「切勿逕
送上級法院」。告訴人或被害人如對於本判決不服者，應具備理
由請求檢察官上訴，其上訴期間之計算係以檢察官收受判決正本
之日期為準。因疫情而遲誤不變期間，得向法院聲請回復原狀。
中　　華　　民　　國　　110 　年　　11　　月　　24　　日

                                      書記官  呂姿穎

附錄本案論罪科刑法條：
【刑法第339條】
意圖為自己或第三人不法之所有，以詐術使人將本人或第三人之
物交付者，處五年以下有期徒刑、拘役或科或併科五十萬元以下
罰金。
以前項方法得財產上不法之利益或使第三人得之者，亦同。
前二項之未遂犯罰之。
【刑法第30條】
幫助他人實行犯罪行為者，為幫助犯。雖他人不知幫助之情者，
亦同。
幫助犯之處罰，得按正犯之刑減輕之。
【附表】
編號 受害者 詐騙方式                                                                                       詐騙金額（新臺幣） 證據 1            告訴人徐珮宸 於110年1月10日16時53分許，撥打電話給徐珮宸，佯稱：因員工疏失導致訂單數量有誤，須操作提款機才能解除訂單云云，致徐珮宸陷於錯誤，遂於同日17時20分許，轉帳4,022元至邱綠文郵局帳戶後，旋即遭名籍不詳之人提領一空。 4,022元 1.告訴人徐珮宸於警詢之證述、 2.交易明細截圖。  2 告訴人范淑玲 於110年1月10日17時2分許，撥打電話給范淑玲，佯稱：因系統錯誤導致誤設為高級會員，須操作提款機才能解除重複扣款云云，致范淑玲陷於錯誤，遂於同日17時32分許，轉帳69,789元至邱綠文郵局帳戶後，旋即遭名籍不詳之人提領一空。 69,789元 1.告訴人范淑玲於警詢之證述、 2.交易明細截圖。 3 告訴人余珮奇 於110年1月10日16時30分許，撥打電話給余珮奇，佯稱：因員工疏失導致訂單數量有誤，須操作提款機才能解除訂單云云，致余珮奇陷於錯誤，遂於同日16時54分許、17時20分許，分別轉帳48,123元、27,123元至邱綠文郵局帳戶後，旋即遭名籍不詳之人提領一空。 75,246元 1.告訴人余珮奇於警詢之證述、 2.交易明細翻拍照片。